【裁判字號】    98,建上,80
【裁判日期】    990804
【裁判案由】    損害賠償
【裁判全文】
臺灣高等法院民事判決                  98年度建上字第80號
上  訴  人  丁○○
            丙○○
前列二人共同
訴訟代理人  楊宗儒律師
被  上訴人  泰洛科技股份有限公司
法定代理人  甲○
訴訟代理人  莊勝榮律師
複  代理人  李建暲律師
上列當事人間請求損害賠償事件，上訴人對於中華民國98年7月7
日臺灣板橋地方法院98年度建字第8號第一審判決提起上訴，本
院於99年7月21日言詞辯論終結，判決如下：
    主      文
上訴駁回。
第二審訴訟費用由上訴人負擔。
    事實及理由
一、上訴人主張：上訴人丁○○為訴外人家樂營造有限公司（下
    稱家樂公司）法定代理人，於民國95年2月22日，家樂公司
    與被上訴人就被上訴人位於台北縣林口鄉○○段352地號上
    之辦公大樓興建工程訂立工程合約書（下稱系爭合約書），
    嗣於96年3月3日家樂公司完成6樓底板之灌漿並向被上訴人
    請領該期工程款，被上訴人竟稱4、5樓高度不足拒絕付款並
    要求家樂公司停工，復於96年5月29日以上訴人丁○○為家
    樂公司之名義負責人、上訴人丙○○為家樂公司之實際負責
    人，訴外人即設計師馬康俊受上訴人丙○○、丁○○委託，
    主張丙○○、丁○○隱瞞工程圖樣不符，有不依系爭合約書
    施工之故意，向原法院聲請假扣押上訴人丙○○、丁○○及
    訴外人馬康俊、家樂公司之財產，經原法院於96年5月30日
    以96年度裁全字第3807號裁定（下稱系爭假扣押裁定），准
    被上訴人假扣押之聲請，被上訴人供擔保後，聲請原法院分
    別以96年6月12日板院輔96執全祿字第2161號函（下稱96年6
    月12日執行函）假扣押執行為上訴人丙○○、丁○○所有之
    財產、以96年7月2日板院輔96執全祿字第2161號函（下稱96
    年7月2日執行函）假扣押執行為上訴人丙○○所有之不動產
    。經上訴人丙○○、丁○○不服提起抗告，經本院於96年9
    月26日以96年度抗字第1174號裁定廢棄系爭假扣押裁定，嗣
    被上訴人提起再抗告，亦經本院於同年11月12日以96年度抗
    字第1174號駁回再抗告並確定在案。被上訴人就系爭合約書
    之履約糾紛即上開假扣押執行所欲保全之請求向台灣台北地
    方法院（下稱台北地院）提起損害賠償之訴，亦經台北地院
    於97年10月7日以96年度建字193號判決認定家樂公司無違約
    ，上訴人丙○○、丁○○亦無故意詐欺等侵權等情事，判決
    駁回被上訴人對家樂公司及上訴人丙○○、丁○○之請求，
    顯見被上訴人假扣押上訴人丙○○、丁○○之財產實無理由
    。而上訴人丙○○曾於96年6月初，就其所有坐落林口鄉○
    ○段第650地號土地及其上建物台北縣林口鄉○○○街62巷
    52號（下稱系爭不動產）與訴外人乙○○議定以總價1,250
    萬元出售，並於96年6月7日簽立買賣契約，惟因被上訴人聲
    請系爭假扣押裁定，並經96年6月12日執行函假扣押執行系
    爭不動產，致上訴人丙○○無法依約辦理過戶，縱經本院駁
    回被上訴人上開再抗告確定在案，惟系爭不動產因房市下跌
    ，僅餘1,100萬元之價值，其中150萬元之差價自屬上訴人丙
    ○○因系爭假扣押裁定自始不當而撤銷所受之損害。而被上
    訴人就與家樂公司間之民事糾紛，竟指上訴人丁○○詐領工
    程款而聲請系爭假扣押，顯有明知侵害上訴人丁○○權利之
    故意，且被上訴人僅以臆測之可能性聲請系爭假扣押裁定，
    顯有過失，另因上訴人之假扣押行為，亦使上訴人丁○○之
    債權人對其信用存有疑慮，致其名譽及信用受損，而受有非
    財產上損害60萬元。為此，爰依民事訴訟法第531條第1項及
    民法第195條第1項規定，求為判決命被上訴人應給付上訴人
    丙○○150萬元、丁○○60萬元及均加計法定遲延利息等語
    。原審為上訴人敗訴之判決，上訴人不服提起本件上訴，而
    於本院聲明為：(一)被上訴人應給付上訴人丙○○150萬元、
    丁○○60萬元，及均自起訴狀繕本送達翌日起至清償日止，
    按年息5%計付之利息。(二)陳明願擔保請准宣告假執行。
二、被上訴人則以：系爭假扣押裁定雖遭廢棄，然被上訴人係依
    據未廢棄時之地方法院裁定實施假扣押，且兩造間確有私權
    爭執，非裁定時客觀存在之情事不應為此裁定，至於本院廢
    棄系爭假扣押裁定後乃情事變更，且未認定係因自始不當，
    而係以不符假扣押要件而廢棄，上訴人丙○○請求賠償於法
    無據。又系爭不動產價值下跌與系爭假扣押裁定間無因果關
    係，丙○○與與訴外人乙○○買賣為虛偽不實。被上訴人先
    後兩次實施假扣押執行係依據系爭假扣押裁定，為合法行使
    權利，無故意或過失可言，不符侵權行為之要件。又法院查
    封不動產時未張貼公告，僅由法院囑託地政事務所在債務人
    不動產登記假扣押案號，地政事務所亦未公告，欠缺公示性
    ，無第三人可得知悉之客觀情形，上訴人趙美惠並無名譽、
    信用受損可言，其請求精神損害賠償亦非有理由等語，資為
    抗辯。並於本院答辯聲明為：上訴駁回。
三、查被上訴人以上訴人丙○○為家樂公司之實際負責人、丁○
    ○為家樂公司之名義負責人，而上訴人丙○○於95年2月22
    日以家樂公司名義簽訂系爭合約書，向被上訴人承攬上開大
    樓興建工程，未依系爭合約書所附圖像申請建照、按圖施工
    ，且隱瞞上情而按期向被上訴人請領工程款，共詐得33,385
    ,895元，主張家樂公司應依侵權行為及債務不履行之法律關
    係賠償被上訴人因此所受之損害，而上訴人丙○○、丁○○
    及訴外人馬康俊亦應連帶負責，恐訴外人家樂公司、馬康俊
    及上訴人丙○○、丁○○有隱匿財產之虞等語為由，向原法
    院聲請假扣押，經原法院以系爭假扣押裁定准被上訴人以
    200萬元供擔保後，對訴外人家樂公司、馬康俊及上訴人丙
    ○○、丁○○之財產在600萬元範圍內予以假扣押，被上訴
    人乃向原法院提存擔保金後，聲請假扣押執行上訴人所有之
    不動產。嗣上訴人對系爭假扣押裁定提起抗告，經本院分別
    廢棄系爭假扣押裁定，駁回被上訴人假扣押之聲請，及駁回
    被上訴人之再抗告確定在案。而被上訴人就系爭合約書之糾
    紛即系爭假扣押裁定所欲保全之請求向台北地院提起損害賠
    償之訴，業經台北地院以96年度建字第193號判決訴外人馬
    康俊應給付被上訴人33,385,895元及法定遲延利息，而駁回
    被上訴人其餘之訴等情，有系爭合約書、民事假扣押聲請狀
    1件、系爭假扣押裁定、囑託查封登記書、本院96年度抗字
    第770號裁定上訴人提出之民事起訴狀繕本、台北地院96年
    度建字第193號民事判決在卷可參（見原審卷第13至37頁，
    第66至108頁），並經本院依職權調閱系爭假扣押裁定及假
    扣押執行卷閱明屬實並有影本附卷外可參，復為兩造所不爭
    執，堪信為真正。
四、上訴人主張因被上訴人之聲請假扣押執行致其等受有損害，
    依民事訴訟法第531條第1項及民法第195條第1項規定，應賠
    償上訴人丙○○150萬元、丁○○60萬元等語，為被上訴人
    所否認，並以前詞置辯。是本院所應審究者核為：(一)上訴人
    丙○○依民事訴訟法第531條第1項規定，請求被上訴人賠償
    財產上損害，有無理由？如有，得請求若干？(二)上訴人丁○
    ○依民法第195條第1項規定，請求被上訴人賠償非財產上損
    害，是否有據？如有，得請求若干？
五、經查：
  (一)上訴人丙○○依民事訴訟法第531條第1項規定，請求被上訴
    人賠償財產上損害，為無理由：
    1.按假扣押裁定因自始不當而撤銷，或因第529條第2項及第
      530條第3項之規定而撤銷者，債權人應賠償債務人因假扣
      押或供擔保所受之損害，民事訴訟法第531條第1項定有明
      文。考其立法之目的，無非在防止債權人濫用假扣押。又
      所謂「自始不當」而撤銷者，係指假扣押裁定後，債務人
      提起抗告，經假扣押裁定法院或抗告法院認為依命假扣押
      時客觀存在之情事，不應為此裁定者而言，若係因本案訴
      訟敗訴確定而撤銷該裁定，僅屬因命假扣押以後之情事變
      更而撤銷，尚非該條所謂因自始不當而撤銷，自不得據以
      請求損害賠償（最高法院67年台上字第1407號判例及69年
      台上字第1879號判例意旨參照）。
    2.本件上訴人丙○○固主張被上訴人向原法院聲請假扣押，
      經原法院作成系爭假扣押裁定，上訴人不服提起抗告，經
      本院廢棄系爭假扣押裁定，駁回被上訴人假扣押之聲請，
      及駁回被上訴人之再抗告確定在案，是系爭假扣押裁定顯
      係自始不當云云。惟被上訴人聲請假扣押，經系爭假扣押
      裁定以：「債務人丙○○於95年2月22日以家樂營造有限
      公司名義簽訂系爭合約書，向債權人（即被上訴人）承攬
      台北縣林口鄉○○段352地號上之辦公大樓興建工程，卻
      未依合約所附圖像申請建照、按圖施工，且隱瞞上情而按
      期向債權人請領工程款，共詐得33,385,895元，迨債權人
      公司之負責人甲○於96年3月間知悉後，始依雙方簽訂工
      程合約第24條規定解除契約，則債務人家樂營造有限公司
      自依侵權行為及債務不履行之法律關係賠償債權人因此所
      受之損害，該公司之實際負責人即債務人丙○○、名義上
      負責人即債務人丁○○，暨上述工程之建築師即債務人馬
      康俊，亦應連帶負責，近聞債務人有隱匿財產之情事，為
      此債權人願提供擔保，聲請在600萬元之範圍內，對債務
      人之財產假扣押等語，固已提出工程合約、工程改善方案
      等影本，就其所欲保全之請求已為相當釋明外，然於所述
      假扣押之原因，則未盡釋明之責。茲債權人既陳明願供擔
      保，本院認其釋明之欠缺，擔保足以補之，其聲請自應准
      許。」，並准予被上訴人提供200萬元為上訴人丙○○、
      丁○○及訴外人家樂公司、馬康俊供擔保後，得對上訴人
      丙○○、丁○○及訴外人家樂公司、馬康俊之財產在600
      萬元範圍內財產予以假扣押等情，有系爭假扣押裁定在卷
      可參（見原審卷第70至71頁），並為兩造所不爭，系爭假
      扣押裁定嗣雖經本院裁定廢棄，並駁回被上訴人假扣押之
      聲請，然其廢棄理由係認被上訴人未能釋明其對上訴人聲
      請假扣押之原因，雖陳明願供擔保以代釋明，仍不符假扣
      押之要件，亦有本院96年度抗字第770號裁定附卷可佐（
      見原審卷第80至82頁），是被上訴人是否盡釋明之責，乃
      法院於假扣押當時本於職權所為之判斷，尚難遽認系爭假
      扣押裁定係因自始不當而撤銷。又被上訴人就系爭假扣押
      裁定所欲保全之請求所提起之本案訴訟，業經台灣台北地
      方法院於97年10月7日以96年度建字第193號判決被上訴人
      一部勝訴在案，並有前開判決影本附卷可憑，已足認被上
      訴人尚非虛構債權濫用假扣押聲請程序之情，其聲請系爭
      假扣押裁定為正當行使其訴訟權，揆諸上開說明，系爭假
      扣押裁定縱經抗告法院以不符假扣押之要件而廢棄，然尚
      非民事訴訟法第531條第1項「假扣押裁定因自始不當而撤
      銷」之範疇。
    3.上訴人丙○○復主張於96年6月7日與訴外人乙○○簽訂買
      賣契約，將系爭不動產以1,250萬元價格出售予訴外人乙
      ○○，係因系爭假扣押裁定而無法出售，後下跌為1,100
      萬元，受有價格下跌150萬元之損害等語，並舉證人乙○
      ○為證。然查丙○○與乙○○於簽約時並無何代書在場，
      未付訂金，事後亦未委託代書辦理相關過戶手續，此為丙
      ○○所是認，自承簽約時只有其與乙○○在場，因為是自
      己人，簽約時未收定金，亦未委託代書辦理過戶（見原審
      卷第286至287頁），核與一般社會常情之正常買賣不動產
      程序相違，尚難遽認為上訴人丙○○與證人乙○○間確有
      買賣系爭不動產之真意。縱認丙○○與乙○○就系爭房屋
      買賣非虛，證人乙○○於本院到庭係證稱：丙○○是伊女
      婿的哥哥，偶而至（丙○○）林口工廠上班，當時因伊女
      兒住林口未買房子故想買系爭房屋，當時伊女兒叫伊將伊
      所有中壢房子賣掉付買系爭房屋的錢，不夠的錢她付，但
      因中壢房子未如預期賣出，且丙○○原說將工廠搬到中壢
      沒搬，所以後來就算了，大約簽約後二個月即與丙○○彼
      此同意不買，原審有講因為錢的關係未買（參原審卷第
      284頁）係指中壢房子沒有賣出等（見本院卷第78至79頁
      ），是系爭房屋之未能出售，尚非因被上訴人假扣押系爭
      房屋所致甚明，上訴人主張因系爭假扣押裁定而無法出售
      ，後下跌為1,100萬元，受有價格下跌150萬元之損害云云
      ，洵不足採。
  (二)上訴人丁○○依民法第195條第1項規定，請求被上訴人賠償
    非財產上損害，亦屬無據：
    1.按民法第184條、第195條係就行為人為自然人時所為之規
      定，法人或關係人應負責時，尚須賴其他法文之規定，不
      能僅憑上開條文規定命法人負賠償責任。是上訴人主張為
      法人之被上訴人應賠償其非財產上損害，已難認有據。
    2.縱認被上訴人依其他法條規定，而應予審究被上訴人是否
      應負上訴人主張之侵權行為。然：
      (1)按債務人因假扣押受有損害，向債權人請求賠償，若非
        本於民事訴訟法第531條之規定，而係依民法侵權行為
        之法則辦理，則須債權人聲請假扣押有故意或過失，始
        得為之（最高法院95年度台上字第2986號判決參照）。
        又按債權人就金錢請求欲保全強制執行者，固得聲請假
        扣押，但債權人聲請執行假扣押，是否應負侵權行為之
        責任，應以假扣押之本案訴訟判決確定之結果以為斷；
        蓋本案判決如債權人勝訴確定，則其以假扣押保全強制
        執行之債權，即得受清償，自無侵權行為之可言；必債
        權人敗訴判決確定且須有故意或過失，始負侵權行為之
        責任，債務人方有損害賠償之請求權（最高法院78年度
        台再字第35號判決參照）。
      (2)本件上訴人丁○○固主張被上訴人就與家樂公司間之民
        事糾紛，竟指稱上訴人丁○○詐領工程款而聲請假扣押
        上訴人丁○○之財產，顯有侵害故意，且被上訴人未提
        出任何證據或事由釋明假扣押之原因，僅以臆測之可能
        性聲請系爭假扣押裁定，亦顯有過失，因被上訴人之假
        扣押，使上訴人丁○○之債權人對其信用存有疑慮，造
        成上訴人丁○○名譽及信用上之損害，而受有非財產上
        損害60萬元等語。然查被上訴人對系爭假扣押裁定所欲
        保全之請求提起本案訴訟，經台北地院以96年度建字第
        193號判決被上訴人一部勝訴，並認定被上訴人對上訴
        人丁○○之請求為無理由，然上訴人丁○○確為家樂公
        司之登記負責人，為兩造所不爭，被上訴人係基於上訴
        人丁○○為家樂公司之法定代理人，而家樂公司既有違
        反系爭合約書之情事，則上訴人丁○○身為該公司法定
        代理人，亦應對被上訴人之損害負連帶清償責任為由，
        主張上訴人丁○○應負損害賠償責任，為保全將來債權
        之順利實現，而聲請假扣押。基此，即已足認被上訴人
        係為保全其債權所為假扣押聲請為正當權利之行使，難
        認被上訴人聲請本件假扣押之際，確有故意虛構事實，
        或明知無債權仍矇騙法院而聲請假扣押，以圖侵害上訴
        人丁○○之權利，是尚難謂被上訴人主觀上有何故意不
        法侵害上訴人丁○○之權利可言。又系爭假扣押裁定雖
        經本院以被上訴人不能釋明假扣押之原因存在為由，認
        不應准許假扣押，惟各級法院就債權人是否已盡釋明假
        扣押原因認定尚有不同，自不能因法院之判斷不同，進
        而認定被上訴人所為假扣押之聲請屬過失不法侵害上訴
        人丁○○之權利，亦難認被上訴人主觀上有何過失不法
        侵害上訴人之權利可言。是上訴人丁○○主張被上訴人
        有依民法第195條第1項規定，請求被上訴人賠償非財產
        上損害60萬元云云，尚不足取。
六、綜上所述，上訴人主張為不足採，被上訴人抗辯尚屬可信。
    從而上訴人丙○○依民事訴訟法第531條第1項規定，請求被
    上訴人賠償150萬元；暨上訴人丁○○依民法第195條第1項
    規定，請求被上訴人賠償60萬元及均加計法定遲延利息，均
    無理由，應予駁回。上訴人之訴既經駁回，其假執行之聲請
    亦失所依據，應併予駁回。原審為上訴人敗訴之判決，及駁
    回其假執行之聲請，並無不合。上訴意旨指摘原判決不當，
    求予廢棄改判，為無理由，應予駁回。
七、本件事證已臻明確，兩造其餘主張及陳述，經審酌後認與判
    決結果尚不生影響，均不另論述，併予敘明。
八、據上論結，本件上訴為無理由，依民事訴訟法第449條第1項
    、第78條，判決如主文。
中    華    民    國    99    年    8     月    4     日
                    民事第二庭
                        審判長法  官  吳謙仁
                              法  官  李瓊蔭
                              法  官  黃莉雲
正本係照原本作成。
如不服本判決，應於收受送達後20日內向本院提出上訴書狀，其
未表明上訴理由者，應於提出上訴後20日內向本院補提理由書狀
（均須按他造當事人之人數附繕本）上訴時應提出委任律師或具
有律師資格之人之委任狀；委任有律師資格者，另應附具律師資
格證書及釋明委任人與受任人有民事訴訟法第466條之1第1項但
書或第2項（詳附註）所定關係之釋明文書影本。如委任律師提
起上訴者，應一併繳納上訴審裁判費。
中    華    民    國    99    年    8     月    5     日
                              書記官  魏汝萍
附註：
民事訴訟法第466條之1（第1項、第2項）：
對於第二審判決上訴，上訴人應委任律師為訴訟代理人。但上訴
人或其他法定代理人具有律師資格者，不在此限。
上訴人之配偶、三親等內之血親、二親等內之姻親，或上訴人為
法人、中央或地方機關時，其所屬專任人員具有律師資格並經法
院認為適當者，亦得為第三審訴訟代理人。

司法院資訊處製作；財團法人民間司法改革基金會備份。
